【裁判字號】    97,毒抗,357
【裁判日期】    971027
【裁判案由】    觀察、勒戒
【裁判全文】
臺灣高等法院臺南分院刑事裁定         97年度毒抗字第357號
抗 告 人
即 被 告  甲○○
上列抗告人因觀察、勒戒案件，不服臺灣嘉義地方法院中華民國
97年9月12日裁定（97年度毒聲字第272號），提起抗告，本院裁
定如下：
    主  文
抗告駁回。
    理  由
一、本件抗告意旨略以：
（一）毒品危害防制條例第25條規定，其強制採尿者，除須具備
      實質正當性外，尚須經通知到場或經通知後，無正當理由
      不到場或到場而拒絕採驗，報請檢察官或法院許可後為之
      ，有一定之程序保障，抗告人即被告甲○○並未經此程序
      為之，而參酌刑事訴訴法第95條：訊問被告時應先告知其
      犯罪嫌疑及所犯所有罪名之規定，本於正當法律程序之要
      求，在一切刑事訴訟中，被告應享有接受關於舉發事件之
      性質與理由之通知，故至少應於採尿前，告知抗告人其採
      尿之法律效果，使其有陳述之機會，並使其對於採尿之強
      制處分，有聲明異議之餘地，始合於正當法律程序。本件
      抗告人無受此告知、陳述、異議之機會與餘地，不合正當
      法律程序。刑事訴訟法第95條規定，訊問被告應先告知下
      列事項：犯罪嫌疑及所犯所有罪名。罪名經告知後，認
      為應變更者，應再告知。得保持緘默，無須違背自己之
      意思而為陳述。得選任辯護人。得請求調查有利之證
      據。旨在使被告得以充分行使防禦權，以達刑事訴訟程序
      公正之目的。本件採取抗告人尿液，其取得之證據，既於
      法有違，因認上開驗尿報告，無法作為認定抗告人施用毒
      品之證據，又抗告人否認施用毒品，復查無其他證據證明
      抗告人施用毒品，應認聲請人之聲請為無理由。
（二）現代司法程序之建立，乃在理性的法治國思想下所建構的
      ，而法治國之謂並非單指國家具有優越之地位，藉由制定
      法來界定人民之活動範圍，而憑此限制人民之自由，以扮
      演統治者之特殊地位而已，否則即便是不法內涵之法律亦
      能通過與適用，法治國即非只是組合法律技術之集合體，
      而係以人性尊嚴、人類價值為基礎並加以踐履之實質規範
      原則，且應使各人之價值能充分尊重，故法治國應指國家
      將一定之自由分配予人民，且使人民之基本權利受到充分
      保障及尊重，僅得在法律規定之條件下始得加予干預、侵
      犯，以保障人權，其理念乃賦予法律規範具有優越之地位
      ，並考量適法性之原則，形式上除了使全民遵守法令之規
      定外，主要功能在侷限政府權力之發動，使人民之尊嚴及
      權益獲得相當之尊重與保障。故而現代國家莫不揭櫫法治
      國之理念，進而保障人權，而為一項憲法上之基本原則，
      國家或其公務員須受此基本理念之規範，諸如：憲法國家
      、權力分立、監督原則與法拘束性原則與法律位階、優位
      、明確性、保留原則及法院保留原則、正當法律程序、比
      例原則、平等原則、禁止恣意原則之拘束，甚至受人性尊
      嚴、自由與權利平等原則及意志或思想不可侵犯之制約。
（三）現代刑事訴訟法之指導思想，究竟是在「發現真實」，或
      在「保障人權」，究係在「社會安全之實現」，抑是「正
      當程序之要求」，容有爭議。訴訟程序雖要求發現真實，
      維護社會安全或增進公共利益，但個人權利及利益之保護
      ，仍為近代立法例所重視，故不論在職權體系或當事人體
      系，其刑事訴訟制度，應以人權保障為其上位指導思想，
      始能確切把握其思想變動之軌跡。刑罰權在憲政國家唯國
      家具有之，但國家行使刑罰權有潛在的危險性，可能會基
      於目的而不擇手段，因此必須有一系統之司法程序規範之
      ，並接受法治國理念之指導，因此在刑事訴訟進行中，為
      偵查犯罪、取得及保全證據，以便訴訟之進行或預防犯罪
      或確保刑罰權之執行，故許其實施強制處分之必要，惟強
      制處分，乃關聯到憲法之人民基本權利體系，足以侵犯個
      人之人身自由及其他權利，為防止強制處分之濫用或逾越
      必要之程度，仍應加以限制，其制度應以「人權」為核心
      ，受客觀公正司法程序規範，國家及一般人均處於受保護
      與制約之地位，藉以保障人權，而不是動輒人民負擔強制
      處分之不利結果，並就其證據資料之收集與調查程序設其
      限制規定，即所謂程序禁止原則，違反證據收集程序之禁
      止規定，干預人權之保障者，所取得之證據，無證據能力
      ，不得作為證據。此項兼具法定正當程序及其他要件、原
      則之憲法觀之刑事訴訟思潮，為近代刑事訴訟法立法趨勢
      。
（四）抗告人於民國（下同）97年6月22日所採取之尿液，經檢
      驗呈施用第一級毒品海洛因代謝物嗎啡陽性、施用第二級
      毒品甲基安非他命反應，但採證過程，顯然違反下列情形
      ：
    1.意志之自由不得侵犯。即抗告人即便於搜索當日，口頭或
      點頭同意檢驗，惟抗告人乃出於突受搜索，在失去人身自
      由、隱私權侵犯的強大壓力之下，所為之同意，並非出於
      自由意志，又本案員警要求驗尿之前，曾以腳重力踢擊抗
      告人、三字經言語辱罵抗告人，且並無告知其驗尿之後果
      ，此舉已嚴重扭曲、侵犯抗告人之自由意志甚明。
    2.比例原則。即抗告人於97年6月22日突遭搜索，進而採取
      尿液檢驗，按人民身體之自由應予保障，憲法第8條設有
      明文，限制人身自由之法律，其內容須符合憲法第23條所
      定要件。本件抗告人係受搜索，單純檢查身體、搜索住處
      已足以保障搜索之實施，員警竟予以採尿檢驗，已悖實現
      搜索之目的或有助於該目的之達成，絕非正確之手段，亦
      非出於此目的之所為，其所採取措施與所欲達成之目的不
      合，且欠缺必要性，是否擇其最小侵害行之，又不具有其
      他預防、矯治目的，並達於所需程度，均違反憲法第23條
      所定之比例原則。
    3.人性尊嚴。即人性尊嚴乃承認人具有平等而獨立之人格價
      值，國家作為應尊重個人之人格，而且人類社會中之價值
      根源在於個人，尊重個人勝於一切，而國家之所有權力，
      在尊重及保護人性尊嚴，此乃國家之基本任務，尤其個人
      身軀遭受搜索時，此項基本任務的實踐，更應予彰顯，因
      此抗告人突遭搜索，如過於強調社會安全、取締犯罪、實
      現正義之目的，為強制採尿，而壓抑其意識自由，已將其
      視為任意得支配之物體、手段，人性尊嚴已遭踐踏。
    4.正當法律程序。即正當法律程序，不僅要求國家對於人民
      生命、身體、自由、財產之剝奪，或科以其他處罰，必須
      以法律明文規定，且其規定之內容，更須具有正當性及必
      要性，尤應符合憲法第23條所定之法律保留原則及比例原
      則，而此之法律並兼含程序法及實體法兩者在內。正當法
      律程序之保障，乃尊重人權之基本原理，是體現自然正義
      之理念，及維護人性尊嚴之法治國重要基礎，也是刑事訴
      訟程序最基本之理念，故凡限制人民身體自由之處置，不
      問其是否屬於刑事被告之身分，國家機關所依據之程序，
      須以法律規定，其內容更須實質正當，並符合憲法第23條
      所定之相關條件。
    5.搜索程序須依法為之。即97年6月22日之搜索，欠缺搜索
      票，且並未出示搜索票予抗告人，搜索程序之瑕疵俯拾即
      是，又突遭違法搜索之強大壓迫下，連帶影響嗣後違反抗
      告人之自由意志，並強制採尿檢驗，該驗尿報告亦應欠缺
      證據能力。
（五）合上，本件對抗告人之搜索、採取尿液，所取得之證據，
      既於法有違，因此上開驗尿報告無法作為認定抗告人施用
      毒品之證據，抗告人否認施用毒品，復查無其他證據證明
      抗告人施用毒品，足認聲請人之聲請為無理由。爰不服原
      裁定，依法抗告云云。
二、按犯（毒品危害防制條例）第10條之罪者，檢察官應聲請法
    院裁定，令被告入勒戒處所觀察、勒戒，其期間不得逾2月
    ；依前項（即第2項）規定為觀察、勒戒或強制戒治執行完
    畢釋放後，5年後再犯第10條之罪者，適用本條前2項之規定
    ；毒品危害防制條例第20條第1項及第3項分別定有明文。
三、經查：抗告人即被告甲○○雖於警察詢問時供稱未曾施用海
    洛因、甲基安非他命云云，然其於97年6月22日員警據報前
    往嘉義縣布袋鎮○○路359號第三人蔡崇福住處，在該處搜
    索扣得海洛因、注射針筒、安非他命、玻璃吸食器等物，因
    抗告人適在該處，經警採抗告人之尿液送驗後，送驗結果呈
    施用第一級毒品海洛因代謝物嗎啡陽性、施用第二級毒品甲
    基安非他命陽性反應等情，此有正修科技大學超微量研究科
    技中心97年7月8日檢驗報告、代號與真實姓名對照表、嘉義
    縣警察局布袋分局97年6月22日搜索扣押筆錄及扣押書、採
    證照片14張等在卷足憑（見97年毒偵字第962號卷第14、15
    頁，嘉布警偵字第0970081752號卷第17至25頁）。抗告人確
    有施用第一級毒品海洛因、第二級毒品甲基安非他命犯行，
    應足認定。又抗告人前於88年間經臺灣雲林地方法院以88年
    度毒聲字第504號裁定觀察勒戒，於88年5月10日執行完畢，
    嗣後均未曾再受觀察、勒戒及強制戒治之執行，或因施用毒
    品而判刑，此有臺灣高等法院被告前案紀錄表乙份附卷可憑
    ，是以，抗告人於前次觀察、勒戒執行完畢釋放後，5年後
    再為本件施用毒品，揆諸上開說明，本件聲請人聲請裁定將
    抗告人送勒戒處所觀察、勒戒，洵屬有據。
四、至抗告人雖以上揭情詞置辯，惟查：刑事訴訟法第205條之2
    規定：「檢察事務官、司法警察官或司法警察因調查犯罪情
    形及蒐集證據之必要，對於經拘提或逮捕到案之犯罪嫌疑人
    或被告，得違反犯罪嫌疑人或被告之意思，採取其指紋、掌
    紋、腳印，予以照相、測量身高或類似之行為；有相當理由
    認為採取毛髮、唾液、尿液、聲調或吐氣得作為犯罪之證據
    時，並得採取之。」本件嘉義縣警察局布袋分局員警因第三
    人蔡黃榴報案而至嘉義縣布袋鎮○○路359號處，且經蔡黃
    榴之同意執行搜索，扣得海洛因、注射針筒、安非他命、玻
    璃吸食器等物，因抗告人亦在該處所，為警以抗告人涉嫌違
    反毒品危害防制條例之罪名加以逮捕。又現場既扣得海洛因
    、安非他命及施用器具等物，為查明抗告人是否有施用毒品
    之犯罪行為，即有對抗告人採取尿液之相當理由及必要，縱
    未經抗告人之同意，亦得為之，此與毒品危害防制條例第25
    條規定所指之情形尚有不同。是以，司法警察實施搜索扣押
    既屬有據，抗告人復經依法逮捕，員警亦有踐行告知義務，
    實施採尿送驗之強制處分亦符法律規定；衡之，與憲法關於
    基本權保障、比例原則、正當法律程序之諸項要求、刑事訴
    訟法、毒品危害防制條例及其他相關法律之規定，並無違背
    ，據此而取得「正修科技大學超微量研究科技中心97年7月8
    日檢驗報告」、「代號與真實姓名對照表」等證據資料，自
    得援為抗告人有無施用第一級毒品、第二級毒品及應否觀察
    、勒戒之判斷依據。至於，原裁定以司法警察『經抗告人同
    意』採集尿液等語，或與實情未盡相符，然尚無礙於強制處
    分（採尿）合法性之判斷，故由本院補充敘明之。從而，抗
    告意旨以，實施搜索、驗尿均屬違法，驗尿報告應無證據能
    力，且無證據足供證明抗告人有施用毒品之犯行云云，均不
    足採。
五、綜上所述，原審法院依臺灣嘉義地方法院檢察署檢察官之聲
    請，經查證後認於法有據，遂裁定應將抗告人送勒戒處所施
    以觀察、勒戒，經核於法尚無不合。抗告意旨指摘原裁定不
    當，求予撤銷，為無理由，應予駁回。
六、據上論結，應依刑事訴訟法第412條，裁定如主文。
中    華    民    國    97    年    10    月    27    日
                  刑事第三庭    審判長法  官  陳義仲
                                      法  官  宋明中
                                      法  官  蔡勝雄
以上正本證明與原本無異。
不得再抗告。
                                      書記官  汪姿秀
中    華    民    國    97    年    10    月    27    日


司法院資訊處製作；財團法人民間司法改革基金會備份。
